【裁判字號】    89,訴,1973
【裁判日期】    901213
【裁判案由】    妨害自由
【裁判全文】
臺灣臺中地方法院刑事判決                        八十九年度訴字第一九七三號
    公  訴  人  臺灣臺中地方法院檢察署檢官
    被      告  丙○○
                丁○○
    右  一  人
    選任辯護人  黃文玲
                陳忠儀
    被      告  甲○○
右列被告因妨害自由案件，經檢察官提起公訴（八十九年度偵字第一五八三號），本
院判決如左：
    主  文
丙○○以強暴妨害人行使權利，累犯，處有期徒刑肆月，如易科罰金以佰元折算壹
日。
丁○○、甲○○被訴妨害自由部分均無罪。
丁○○、甲○○被訴傷害、毀損部分均不受理。
    事  實
一、丙○○由丁○○處知悉戊○○積欠陳國發新臺幣（下同）六十五萬元，遂起意代
    陳國發向戊○○追索債務，於民國八十八年七月二十六日十七時許，糾集庚○○
    （俟到案後另行審結）、甲○○及另二名不詳姓名年籍之成年男子，至臺中市○○路○段三七號丁○○任職之聯安醫院，要求丁○○帶同前往戊○○家中，並以
    電話向陳國發表示，可代向戊○○追索債務。旋丙○○等六人即分乘車牌號碼Ｍ
    三－六一Ｏ七號吉普車及Ｒ六－Ｏ一七三號自用小客車，共同前往臺中縣龍井鄉
    ○○村○○路○段一七八號戊○○住處。抵達現場後，丙○○、丁○○及另二名
    不詳姓名年籍之男子下車，庚○○、甲○○則留在車上。丁○○遂與戊○○妹妺
    己○○及妹婿乙○○談論債務，但因戊○○拒絕開啟大門並返還債務，丙○○與
    另二名不詳姓名年籍之男子即分持木條及鐵條，將戊○○住處後門破壞（毀損部
    分業經撤回告訴），丁○○前往查看時，因遭掉落玻璃碎片剌傷腳部，遂返回車
    上敷傷，而丙○○等三人即自後門進入戊○○家中，丙○○並強行取走戊○○手
    上之車牌號碼Ｅ九－九二Ｏ一號自用小客車鑰匙，將停放於屋外之車牌號碼Ｅ九
    －九二Ｏ一號自用小客車開走，而妨害戊○○行使權利。嗣經戊○○報警循線查
    獲，並於臺中市○○○路附近尋獲上開車牌號碼Ｅ九－九二Ｏ一號自用小客車。
二、案經被害人戊○○訴由臺中警察局烏日分局報請臺灣臺中地方法院檢察署檢察官
    偵查起訴。
    理  由
甲、有罪部分：
  一、訊據被告丙○○固坦承有於上述時、地，前往被害人戊○○家中索討債務，並
      將被害人所有車牌號碼Ｅ九－九二Ｏ一號自用小客車開走之事實，此有內政部
      警政署刑事警察局指紋鑑定書在卷可查，惟矢口否認有何妨害自由之犯行，辯
      稱：伊沒有進入被害人家中，車鑰匙是被告丁○○交予，要伊開走云云。然查
      ：
    (一)被告丙○○雖辯稱未進入被害人家中云云，惟據被害人於偵查中當庭指認被告
      丙○○「像拿鐵條那一個人」（參見偵查卷宗第一百三十五頁），又在本院審
      理時陳稱：「進去打我的人就是那個理小平頭那人（按指被告丙○○）」（參
      見本院刑事卷宗八十九年十二月二十日調查筆錄第七頁），則被告丙○○否認
      曾進入被害人家中，即顯有疑義。
    (二)被告丙○○又辯稱：被害人說沒錢還給陳國發，就在客廳拿車鑰匙給被告丁○○，再由被告丁○○在屋外停車處交予，要伊開走云云（參見本院刑事卷宗九
      十年十一月十二日調查筆錄第十四、十五頁），惟此部分陳述非但與被害人指
      述車鑰匙是被闖入屋內之人強行取走的事實不符，且為同案被告丁○○所否認
      並於偵查中及審理時供稱：伊未見到被害人，也未和被害人談話，伊在腳誤踩
      玻璃受傷後就先行開車離去，不知被害人車子被開走之事，但離去時被告丙○○還未離開等語（參見偵查卷宗第一百十七頁，本院刑事卷宗九十年四月二十
      六日調查筆錄第四頁、九十年十一月十二日調查筆錄第十五頁）；被告甲○○
      亦供稱：伊有看到被告丁○○腳受傷後，自己開一部車先行離開（參見本院刑
      事卷宗九十年十月二十四日調查筆錄第二頁）；被告庚○○也供稱：被告丁○○腳受傷先回到他車上包紮，就沒再下車了等語（參見本院刑事卷宗八十九年
      十二月二十日調查筆錄第四頁），是被告丁○○在腳誤踩玻璃後，已上車包紮
      並先行離去，又如何能再向被害人索取車鑰匙？被告丙○○所辯顯無可採。
    (三)另據同案被告甲○○於警詢中供稱：「我有看到丙○○自屋內持一把鑰匙打開
      戊○○Ｅ九－九二Ｏ一號自小客車」（參見偵查卷宗第一百零一頁），並綜合
      被害人之指述及上開同案被告等之證詞，益見被告丙○○有進入被害人屋內並
      強行取走被害人之車鑰匙，被告甲○○雖於本院審理時改稱不知被告丙○○是
      否進入被害人家，也沒看到是誰拿鑰匙云云，惟此乃事後飾詞坦護被告丙○○
      之詞，不足採信，被告丙○○犯行堪以認定，應依法論科。
  二、核被告丙○○所為，係犯刑法第三百零四條第一項之強制罪，公訴意旨認被告
      丙○○係犯同法第三百零二條第一項以非法方式剝奪人行動自由罪，尚有未洽
      ，惟其基本事實同一，本院自應予審理，並變更其起訴法條。查被告曾因傷害
      罪經臺灣高等法院臺中分院八十六年上訴第一五九六號判處有期徒刑一年二月
      ，於八十八年五月九日執行完畢，有臺灣高等法院被告全國前案紀錄表附卷可
      考，其受有期徒刑之執行完畢，五年以內再犯有期徒刑以上之罪，為累犯，依
      法加重其刑。本件尚無證據足認其餘被告及前揭二不詳姓名之成年男子於被告
      丙○○犯本罪時有何犯意聯絡及行為分擔（見以下無罪判決部分論述），故不
      論共同共犯。爰審酌被告丙○○素行不佳，犯後一再飾詞卸責，毫無悔意，且
      為圖討債竟加暴行於他人，蔑視法治，及其犯罪之目的、動機、手段，所生之
      危害尚屬輕微，被害人已撤回傷害、毀損告訴等一切情狀，量處如主文所示之
      刑，並依修正後刑法第四十一條第一項前段諭知易科罰金之折算標準，以示懲
      儆。扣案之鐵條乙支，被告丙○○否認為其所有，且非供本件犯罪之用，亦非
      違禁物，爰不另為沒收之諭知，併此敘明。
  三、公訴意旨另以：被告丙○○於前述時、地，因討債不成，遂由被告甲○○、庚○○在外把風，夥同被告丁○○及其他二名不詳姓名成年男子分持木條及鐵條
      ，將被害人住處後門破壞，而被告丙○○及另二名不詳姓名成年男子即自後門
      進入被害人家中，旋由其中一名不詳姓名年籍之男子，以腳踢被害人，致被害
      人受有左下肢脛股骨折、下巴撕裂傷等傷害，因認被告丙○○共同涉有傷害、
      毀損罪嫌等語。惟按告訴乃論之罪，告訴人於第一審辯論終結前得撤回其告訴
      ；又告訴乃論之罪，對於共犯之一人撤回告訴者，其效力及於其他共犯；另告
      訴經撤回者，應諭知不受理之判決，刑事訴訟法第二百三十八條第一項、第二
      百三十九條前段、第三百零三條第三款分別定有明文。公訴人認被告丙○○觸
      犯刑法第二百七十七條第一項傷害罪及同法第三百五十四條毀損罪，依同法第
      二百八十七條前段、第三百五十七條之規定，須告訴乃論，茲據被害人即告訴
      人於本院審理中對被告丁○○撤回告訴，此有撤回告訴狀附卷可稽，依前開說
      明撤回告訴之效力及於被告丙○○，本應依刑事訴訟法第三百零三條第三款之
      規定諭知不受理，惟公訴意旨認此部分與前開有罪部分有裁判上一罪之關係，
      爰不另為不受理之諭知，附此敘明。
乙、無罪部分
  一、公訴意旨略以：被告丁○○因知悉被害人戊○○積欠案外人陳國發六十五萬元
      ，並將此事告知被告丙○○，二人遂起意代陳國發向被害人追索債務，被告丙○○先於八十八年七月二十六日十七時許，糾集被告庚○○、甲○○及另二名
      不詳姓名年籍之男子，至臺中市○○路○段三七號被告丁○○任職之聯安醫院
      ，並由被告丁○○以電話向陳國發表示，可代向被害人追索債務。旋被告丁○○等六人即共同基於以暴力索債之犯意聯絡及行為分擔，駕駛車牌號碼Ｍ三－
      六一Ｏ七號吉普車及Ｒ六－Ｏ一七三號自用小客車，共同前往臺中縣龍井鄉○○村○○路○段一七八號被害人家中。抵達現場後，六人推由被告甲○○、庚○○在外把風，被告丁○○、丙○○及其他二名不詳姓名年籍之男子，則前往
      敲門，然因被害人拒絕將大門開啟，四人即分持木條及鐵條，將被害人住處後
      門破壞（毀損部分業經撤回告訴），被告丁○○因遭掉落玻璃碎片割傷腳部，
      遂返回車上敷傷，而被告丙○○等三人即自後門進入被害人家中，被告丙○○
      並強行取走被害人手上之車號Ｅ九－九二Ｏ一號自用小客車，因認被告丁○○
      、甲○○共同涉有刑法第三百零二條第一項以非法方式剝奪人行動自由罪嫌（
      本院於審理時已當庭變更起訴法條為同法第三百零四條強制罪）。
  二、按犯罪事實應依證據認定之，無證據不得推定其犯罪事實；又不能證明被告犯
      罪者，應諭知無罪之判決，刑事訴訟法第一百五十四條、第三百零一條第一項
      ，分別定有明文。次按事實之認定，應憑證據，如未能發現相當證據，或證據
      不足以證明，自不能以推測或擬制之方法，以為裁判基礎；又認定不利於被告
      之事實，須依積極證據，苟積極證據不足為不利於被告事實之認定時，即應為
      有利於被告之認定，更不必有何有利之證據，最高法院四十年台上字第八六號
      、三十年上字第八一六號著有判例可稽。
  三、本件公訴人認被告丁○○、甲○○共同涉有妨害自由罪嫌，係以被害人指訴及
      被告等人聚眾前往索討債務，顯見其以眾欺寡、恃強凌弱之意圖，為其所憑之
      論據。訊據被告丁○○、甲○○均堅詞否認其事，被告丁○○辯稱：伊在屋外
      與被害人之妹妹己○○及妹婿乙○○談話，態度很客氣，後聽見屋內有吵雜聲
      ，欲前往阻止時，即遭玻璃刺傷腳部，之後回車上止血，旋即先行開車離開，
      伊未見到被害人，也未和被害人談話，且不知被害人車子被開走之事等語；被
      告甲○○則辯稱：伊只知被告丙○○要去找朋友，但到達時伊留在車上，未進
      入被害人家中，亦不知當時發生何事等語。
  四、經查：
    (一)被告丁○○於案發時有與被害人妹妹己○○及妹婿乙○○在被害人屋外談論債
      務且態度客氣之事實，業據證人己○○及乙○○分別證述屬實（參見本院刑事
      卷宗八十九年十月二十四日調查筆錄第六頁、同年十一月二十八日調查筆錄第
      四頁），可見被告丁○○尚無以暴力討債之意；另據同案被告庚○○供稱：被
      告丁○○腳受傷先回到他車上包紮，就沒再下車了等語（參見本院刑事卷宗八
      十九年十二月二十日調查筆錄第四頁），被告甲○○亦供稱：伊有看到被告丁○○腳受傷後，自己開一部車先行離開等語（參見本院刑事卷宗九十年十月二
      十四日調查筆錄第二頁），且被害人復證稱：進去之人沒有丁○○，當時沒有
      看到丁○○等語（參見偵查卷宗第一百十五頁背面、本院刑事卷宗八十九年十
      一月二十八日調查筆錄第四頁），益證被告丁○○並未參與被告丙○○強行取
      走被害人手中車鑰匙，並開走上揭車輛之行為，既無直接或間接證據可資證明
      被告丁○○有與被告丙○○於事前有以暴力討債、強制取走被害人車輛之犯意
      聯絡及行為分擔，揆諸首揭判例意旨，應為有利於被告丁○○之認定，是以被
      告丁○○所辯，尚非虛妄，應堪採信。
    (二)另按共同正犯之所以應對其他共同正犯所實施之行為負其全部責任者，以就其
      行為有犯意之聯絡為限，若他犯所實施之行為，超越原計畫之範圍，而為其所
      難預見者，則僅應就其所知之程度，令負責任，未可概以共同正犯論，最高法
      院五十年臺上字第一Ｏ六Ｏ號著有判例可資參照。被告甲○○於警詢及偵查中
      供稱：去聯安醫院途中有聽到要去討債，站立在被害人家外是被告丙○○授意
      伊擔住把風工作等語（參見偵查卷宗第一百零一頁背面），復又於本院審理時
      改稱：伊只知被告張議源要去找朋友，但到達時伊留在車上等被告丙○○載伊
      回去，伊未進入被害人家中，亦不知當時發生何事等語（參見本院刑事卷宗九
      十年十一月十二日調查筆錄第四至六頁）。被告甲○○供詞雖前後不一，惟據
      其他同案被告均堅詞否認事前有強行取走被害人車輛以抵債之犯意聯絡，且被
      害人亦於本院審理時當庭指認被告甲○○並非進入屋內打他之人（參見本院刑
      事卷宗八十九年十月二十四日調查筆錄第五頁），縱使被告甲○○有把風行為
      ，然就本案相關證據推論其預見範圍，亦僅止於知悉被告丙○○要向被害人討
      債，並無直接或間接證據可資證明被告甲○○有與被告丙○○於事前有以暴力
      討債、強制取走被害人車輛之犯意聯絡，揆諸上開判例意旨，即應為有利於被
      告甲○○之認定，則被告丙○○強制取走被害人上揭車輛，為被告甲○○所難
      預見，尚難以強制罪之共同正犯相繩。
  四、綜上所述，公訴人所舉之證據不足以證明被告丁○○、甲○○犯罪，此外本院
      復查無其他證據證明被告丁○○、甲○○確有公訴人所指妨害自由之犯行，揆
      諸首揭說明，不能證明被告丁○○、甲○○犯罪，依法應諭知無罪之判決。
丙、不受理部分
  一、公訴意旨略以：被告丙○○於前述時、地，因討債不成，遂由被告甲○○、庚○○在外把風，夥同被告丁○○及其他二名不詳姓名成年男子分持木條及鐵條
      ，將被害人戊○○住處後門破壞，而被告丙○○及另二名不詳姓名成年男子即
      自後門進入被害人家中，旋由其中一名不詳姓名年籍之男子，以腳踢被害人，
      致被害人受有左下肢脛股骨折、下巴撕裂傷等傷害，因認被告丁○○、甲○○
      共同涉有傷害、毀損罪嫌等語。
  二、惟按告訴乃論之罪，告訴人於第一審辯論終結前得撤回其告訴；又告訴乃論之
      罪，對於共犯之一人撤回告訴者，其效力及於其他共犯；另告訴經撤回者，應
      諭知不受理之判決，刑事訴訟法第二百三十八條第一項、第二百三十九條前段
      、第三百零三條第三款分別定有明文。公訴人認被告丁○○、甲○○觸犯刑法
      第二百七十七條第一項傷害罪及同法第三百五十四條毀損罪，依同法第二百八
      十七條前段、第三百五十七條之規定，須告訴乃論，茲據被害人即告訴人於本
      院審理中具狀對被告丁○○撤回告訴，此有撤回告訴狀附卷可稽，依前開說明
      ，撤回告訴之效力及於被告甲○○，雖公訴意旨認此部分與前開妨害自由部分
      有裁判上一罪之關係，惟妨害自由部分被告丁○○、甲○○已為無罪之諭知，
      被訴傷害、毀損部分自無與妨害自由部分成立裁判上一罪關係，爰依前揭刑事
      訴訟法之規定，諭知不受理之判決。
據上論斷，應依刑事訴訟法第二百九十九條第一項前段、第三百條、第三百零一條第
一項、第三百零三條第三款，刑法第三百零四條第一項、第四十七條、修正後刑法第
四十一條第一項前段，罰金罰鍰提高標準條例第一條前段、第二條，判決如主文。
本案經檢察官郭景東到庭執行職務
中      華      民      國      九十      年    十二    月    十三      日
                                臺灣臺中地方法院刑事第一庭
                                    審判長法  官  林  清  鈞
                                          法  官  鄭  文  祺
                                          法  官  黃  裕  仁
右正本證明與原本無異。
如不服本判決，應於送達後十日內向本院提出上訴狀（須附繕本），上訴於臺灣高等
法院臺中分院。
                                          書記官
中  華      民      國      九十      年    十二    月    十三      日
附錄論罪科刑法條
刑法第三百零四條第一項︰
以強暴脅迫使人行無義務之事或妨害人行使權利者，處三年以下有期徒刑拘役或
三百元以下罰金。


司法院資訊處製作；財團法人民間司法改革基金會備份。
